---
title: "PRÁCTICA 9"
author: "Eric Jiménez Barril"
date: "`r Sys.Date()`"
output: html_document
---

```{r setup, include=FALSE}
knitr::opts_chunk$set(echo = TRUE)
library(lmtest)
library(zoo)
library(forecast)
library(TSA)
library(tseries)
library(tidyverse)
library(dplyr)
library(stats)
```
### Práctica 1.1
Cargamos los datos que corresponden al valor promedio anual de unas acciones.

En primer lugar, miramos la serie

```{r}
data9 <- read.table("prac9TS.txt")
plot.ts(data9)
```
Parece que no tiene tendencia ni estacionalidad.
```{r}
adf.test(data9$x)
```
Obtenemos un p-valor menor que 0.01 por lo que rechazamos la hipótesi nula, es decir que la serie es estacionaria (según este test).

Veamos si tiene tendencia
```{r}
data9<- data9$x
t <- 1:length(data9)
dadeslm <- lm(data9 ~ t)
summary(dadeslm)
```
Obtenemos que el pvalor del coeficiente que acompaña la `t` es mayor que 0.05 por lo que no podemos rechazar la hipótesi nula de que es estadisticamente 0, por lo que rechazamos que tenga tendencia (la media es constante). 

```{r}

```
